【裁判字號】    89,上易,4251
【裁判日期】    891221
【裁判案由】    侵占
【裁判全文】
臺灣高等法院刑事判決                          八十九年度上易字第四二五一號
    上  訴  人
    即  被  告  丙○○
右上訴人因業務侵占案件，不服臺灣板橋地方法院八十九年度易字第一五二二號，中
華民國八十九年九月十三日第一審判決（起訴案號：臺灣板橋地方法院檢察署八十九
年度偵緝字第三五二號）提起上訴，本院判決如左：
    主  文
原判決撤銷。
丙○○連續意圖為自己不法之所有，而侵占對於業務上所持有之物，處有期徒刑壹年
陸月。
    事  實
一、丙○○於民國八十八年四月二十六日，因犯業務侵占罪，經台灣板橋地方法院判
    處有期徒刑一年六月，緩刑四年確定，現仍在緩刑期中。詎仍不知悔改，自八十
    八年六月間起，任職於甲○○○物管理維護有限公司︵以下簡稱幼東公司︶，並
    經幼東公司派駐位於台北縣新莊市○○街十四巷十四號﹁晶華社區﹂，擔任大樓
    管理總幹事職務，負責代收該社區住戶之管理費及代付相關費用及公司其他派駐
    人員的督導管理等事務，為從事業務之人。竟意圖為自己不法之所有，基於業務
    侵占之概括犯意，連續於同年七月十八日、二十九日、三十一日將其業務上向晶
    華社區住戶收取管理費後，應分別支付啟業水電工程之新台幣（下同）一萬七千
    三百元、緣太公司之一萬八千元、宏宇工程之一萬八千九百五十元之費用，未支
    付給各該廠商，以變易持有為所有之意思予以侵占入己，復承前開概括之犯意，
    自同年八月五日起，連續將其業務上向晶華社區住戶所收取而持有之管理費七萬
    七千五百七十七元（包括該社區應支付給廠商之八月份費用一萬七千五百七十七
    元及該社區應支付給幼東公司之同年七月份管理費六萬元，依規定應於同年八月
    十日交付幼東公司），均未依約交付，而以變易持有為所有之意思予以侵占入己
    ，合計侵占十三萬一千八百二十七元。嗣於八十八年八月三十日棄職逃逸無蹤，
    經幼東公司與晶華社區於八十八年八月三十日對帳後始查知上情。後經台灣板橋
    地方法院檢察署檢察官於偵查中發佈通緝，在八十九年二月十一日將丙○○緝獲
    到案。
二、案經幼東公司訴由台灣板橋地方法院檢察署檢察官偵查起訴
    理  由
一、訊據被告劉憲固承認有於右揭時、地，於代收社區住戶所繳納之管理費後，未繳
    回該社區管理委員會之財務委員，亦未將應支付款項支付廠商，計有十三萬一千
    八百二十七元，並曾挪用部分之事實，惟否認有何侵占犯意，先辯稱：因污水處
    理馬達工程有問題，晶華社區管理委員會機電委員乙○○叫伊暫時不要付款給廠
    商，所以部分帳目才僅有列帳、尚未實際支出，繼又辯稱：係因將所收取之管理
    費借貸給堂兄，本擬在八十八年八月三十一日結算前可以把錢付給廠商，但無法
    按時收回，伊要求公司自薪水中抵銷，但幼東公司不肯，復辯稱：並無侵占意圖
    ，只是在爭一個「理」字，伊固有欠公司錢，但公司應將伊八十八年八月份的薪
    水部分抵銷，公司經理丁○○卻加以拒絕，因認為公司處理不公、私下將伊換掉
    ，才憤而攜帶所有未付金額及請款單據不告而別、未辦交接，迄於本院審理時供
    稱：伊沒有侵占的犯意，伊係不服公司沒有預警下，欲將伊調職，並非不願與公
    司和解，但公司要求伊給付十三萬多，不願將伊應領的薪資扣除云云。
二、惟查右揭事實，業據證人即告訴人幼東公司經理丁○○於偵查中、原審審理時均
    指訴綦詳，陳稱係因在八十八年八月三十日後即聯絡不到被告，晶華社區並告稱
    關於機電部分廠商反應未收到錢，因此開始對帳，才追查出尚有應付給廠商的錢
    未付，卻已列支出帳之事實，被告並將所有單據帶走，後來是透過被告的母親，
    在被告房間內找到所有單據，被告棄職後即避不見面，直到通緝被抓才出現等語
    （原審八十九年七月二十一日訊問筆錄）。又查證人即晶華社區機電委員乙○○
    於原審審理時亦到庭結證稱：從未叫被告不要付款，且晶華社區是否付款係由財
    務委員及監察委員審核通過，其一人並無法決定是否付款等語（原審八十九年七
    月二十一日訊問筆錄）此外，並有晶華社區管理委員會證明書、幼東公司致被告
    之存證信函、被告侵占款項明細表、被告所列七、八月份支出明細表、「晶華公
    寓大廈管理委員會」請款單六紙（並有各廠商書具收到幼東公司代為清償欠款領
    訖之字樣）、廠商領得幼東公司代付被告未付款項之收據三紙，及被告丙○○出
    具之「借據」影本一紙在卷可稽，被告挪用所收取晶華社區管理費之事實已甚為
    明確。
三、次查被告先則承認有挪為私用，復稱承認是自己不對，知道公司一定會告伊等語
    。如被告於偵查時供稱：「十三萬多還在我身上，因為我在七月時收支不平衡，
  八月才能扳平，我又將錢借人，收不回來我八月份交接時尚欠六萬元，我有寫欠
    下六萬元扣我薪水。其他有些馬達、淹水等問題沒有解決我有跟經理說好扣我薪
    水」「（對公司清單有意見【提示】？）對，我請公司扣我薪水，公司不肯。（
    問：為何月底該付廠商的錢都沒給？）錢在我身上，我要跟公司抵銷才沒付公司
    。（問：錢在那？）是在我帳戶內，因我要抵銷廠商不肯，我才不付款。（問：
    請款單的錢有付？）沒有，因為測試是有臭氣，機器又被測試時弄壞，我才沒付
    這些單據主委也有簽名。我因為收入不敷支出，又薪水沒給我，才會出事。下次
    開庭，我付清」「請再給我二禮拜時間處理，我自己不對，錢我一定要還的，如
    果錢還了又要關，就太那個，太痛苦了，下次開庭當場和解]等語（八十九年度
    偵緝字第三五二號偵查卷第二十三頁背面、第二十四頁正面、背面、第二十八頁
    背面）。於原審審理時供稱：「（問：你到底有無欠公司十三萬多元？）有。我
    原先擔任管理委員會的總幹事，依照晶華社區的制度是由我先收取大樓住戶的管
    理費先將要付的款付清，先將要付的款付清，再將結餘的錢交給財委。是因工程
    有問題，機電委員要我暫時不要付，所以八月份晶華社區要支付給幼東公司，我
    堅持要扣掉我的薪資」「當初開會我都不知道，管理委員會開會都沒有通知我。
    我確實有欠七萬多元。我應該欠公司六萬元，另外欠管理委員會七萬二千元。我
    確實有動用到公司的錢。我後來有寫六萬多元的借據給公司，但我後來請公司扣
    除我八月份的薪資」「（問：你用多少錢？）十三萬二千七十元。我是要從支付
    給廠商的部分挪用去。（問：你有無挪為私用？）有。我當時認為我在八月三十
    一日結算前可以把錢付給廠商。在八月二十七日，我有跟財委結清，我付了二萬
    六千元給財委。八月二十八日我寫借據給幼東公司」「是收的管理會要交給公司
    的錢。我擔任晶華社區總幹事時，管理費先由我先收，其中七萬元是要給廠商的
    錢沒付，就是卷內這幾張請款單。我還有交給公司鄭經理八萬四千元（我收管理
    費的錢還未放入存摺），是要支付給幼東公司的管理費，這部分是幼東公司的費
    用及我們的薪資。原先應該支付幼東公司十四萬六千元，所以我尚欠六萬元，才
    簽了卷內六萬元的借據。實際上我有借給朋友十萬元，不是從存摺內領出來的，
    是從我收的管理費借現金給他（八月中旬借的），他有付一個月利息給我三千元
    。他是我堂哥，叫劉清繁。是從八月五日後所收的管理費挪用」「我確實有打電
    話給機電委員，機電委員確實有先叫我暫緩支付。我確實有挪用公司十三萬多元
    的錢，就是本件的錢」「目前還欠十三萬二千零七十元。因為這裡面有我的薪資
    在，有管理委員會應付我八月份的薪資二萬八千元包含在內。我認為應該扣除，
    剩十萬四千零七十元。但對方一直不接受，才沒還錢，我錢也沒有拿給幼東公司
    」等語（一審卷第十八頁、第二十五頁、第二十六頁正面、第四十一頁、第四十
    二頁、第四十三頁、第五十八頁正面）。依其上開供述，就管理費應如何收取、
    如何挪用、為何未還，所供反覆、難能憑信。雖屢次辯稱並無侵占意圖、上開款
    項仍由其保管中，願意返還幼東公司云云，然於偵、審中經多次勸諭與被害人和
    解，於其所書之「答辯書」亦稱願意歸還全額達成和解，然均未依約履行，迄至
    審判期日仍執陳詞，辯稱堅持應扣除八月份薪資，才願意還款（見原審八十九年
    八月二十九日審判筆錄）。查被告既係在侵占公司款項之後而於八十八年八月三
    十日棄職逃匿，而依幼東公司規定，每月薪水係在隔月月初發放，業經證人丁○
    ○指陳歷歷，而被告亦自承其薪資應係由幼東公司發給（八十九年五月二十三日
    訊問筆錄）。，足證其亦明知薪資與其應繳還晶華社區及幼東公司之管理費並無
    關連，況被告既係在八十八年八月三十日即棄職潛逃，則其未能領到該月薪水（
    即八十八年九月初才領）乃理所當然。被告既係因侵占公司款項之後始棄職潛逃
    ，並非公司無故不發放其薪水，則其所辯因公司未給薪水，伊才未將所收款項繳
    回公司乙節，顯係卸責之詞。被告上開辯解，均無非為事後推諉卸責之詞，不足
    採信，其犯行已堪認定，自應依法論科。
四、核被告丙○○所為，係犯刑法第三百三十六條第二項業務侵占罪。其先後多次將
    晶華社區住戶繳交之管理費即應支付於幼東公司之管理費侵吞入己之犯行，時間
    緊接，手法相同，所犯復為構成要件相同罪名，顯係基於概括犯意為之，應依連
    續犯規定論以一罪，並加重其刑。
五、原審認被告罪證明確，予以論罪科刑，固非無見，惟查被告先後多次犯行，其所
    侵占之款項中，部分雖係屬於晶華社區進行管理維護等工作應支付廠商之款項，
    部分屬於應支付幼東公司之管理費。然查被告既係先後分多次侵占，且其中侵占
    幼東公司之管理費六萬元部分，其侵占日期係八十六年八月十日（證人即告訴人
    幼東公司經理丁○○於本院審理時指稱管理費係於每月十日前交付，被告未於八
    十六年八月十日交付幼東公司），該日被告並無侵占屬於晶華社區進行管理維護
    等工作應支付廠商之款項，故原判決於事實欄認定被告「復自八十八年八月五日
    止，連續將其業務上向晶華社區住戶所收取而持有之管理費七萬七千五百七十七
    元（含該社區應支付廠商之費用一萬七千五百七十七元及應繳付幼東公司之管理
    費六萬元），以變易持有為所有之意思予以侵占入己，合計侵占十三萬一千八百
    二十七元」等語，所記載之侵占時間有誤，又事實欄既未認定被告係如何同時侵
    占該款項，而判決理由卻認定被告每期侵占之款項中，部分係屬於晶華社區進行
    管理維護等工作應支付廠商之款項，部分屬於應支付幼東公司之管理費，其以一
    行為同時同時侵害晶華社區及幼東公司之權益，為一行為觸犯二業務侵占罪名，
    認應成立想像競合犯，自有未洽。被告上訴理由猶指伊非被告逃逸屢傳不到。伊
    並無侵占之意圖，願扣除八月份薪資，餘額歸還公司，遭拒絕，因被告有投保誠
    實險，保險公司會理賠於公司，公司並無損失。被告曾查詢晶華社區管委會，有
    將被告八月份薪資給予公司，然公司拒付於被告。於偵審期間，亦曾多次與鄭經
    理談和解，然公司態度堅硬，以致無法協議和解，三十萬金額並非百萬鉅款，實
    無必要再犯侵占，而冒坐牢之險，何況前次受緩刑寬典，怎可再犯，只是想平白
    做一個月無薪資，實在不甘心而已，並非被告無悛悔之意，只是多次和解不成。
    為表示無侵占之意圖，被告願將全額現金提存法院云云。惟查被告既係因侵占公
    司款項之後始棄職潛逃，並非公司無故不發放其薪水，且其侵占罪責業已成立，
    其事後是否與告訴人成立和解，賠償告訴人損失，與其既成之犯罪並無影響，是
    被告上訴核無理由。惟原判決既有如上可議之處，自屬無可維持，應由本院將原
    判決撤銷改判。爰審酌被告前於八十六年三月十三日起任職台北市信義保全股份
    有限公司及信義建築物管理維護股份有限公司，經派駐台北縣「雙十豪景大廈」
    任總幹事一職時，因連續侵占對於業務上持有之大廈住戶繳交之管理費，經台灣
    板橋地方法院於八十八年三月二十五日判處有期徒刑一年六月，緩刑四年，甫於
    同年四月二十六日判決確定，現仍在緩刑期間，有前開判決及台灣高等法院檢察
    署刑案紀錄簡覆表在卷可稽，竟不思受有緩刑之寬典而潔身自好，數月間即再犯
    本罪，犯後於偵、審中經多次促其還款和解，仍飾詞推諉，迄未賠償被害人，顯
    無悛悔之意，不宜輕縱等一切情狀，量處如主文所示之刑，以示懲儆。
據上論斷，應依刑事訴訟法第三百六十九條第一項前段、第三百六十四條、第二百九
十九條第一項前段，刑法第五十六條、第三百三十六條第二項，罰金罰鍰提高標準條
例第一條前段，判決如主文。
本案經檢察官吳慎志到庭執行職務。
中    華    民    國    八十九    年     十二       月      二十一      日
                          臺灣高等法院刑事第十七庭
                              審判長法  官  陳  正  雄
                                    法  官  林  勤  純
                                    法  官  許  錦  印
右正本證明與原本無異。
不得上訴。
                                    書記官  黃  德  煌
中    華    民    國    八十九    年     十二       月      二十六      日
附錄本判決論罪科刑法條全文：
刑法第三百三十六條：
對於公務上或因公益所持有之物，犯前條第一項之罪者，處一年以上七年以下有期徒
刑，得併科五千元以下罰金。
對於業務上所持有之物，犯前條第一項之罪者，處六月以上五年以下有期徒刑，得併
科三千元以下罰金。
前二項之未遂犯罰之。


司法院資訊處製作；財團法人民間司法改革基金會備份。
